臺灣高等法院民事判決
108年度重訴字第20號
原      告  永協昌機械有限公司

法定代理人  王嘉鈴  
原      告  昌隆精密機械有限公司

法定代理人  林姝緹  
共      同
訴訟代理人  范翔智律師
被      告  詹忠衛  


訴訟代理人  李鳴翱律師
上列當事人間請求侵權行為損害賠償事件，原告提起刑事附帶民
事訴訟，經本院刑事庭裁定移送前來（108年度重附民字第9號）
，本院於民國109年3月31日言詞辯論終結，判決如下：
    主      文
被告應給付原告永協昌機械有限公司新臺幣捌拾捌萬元，及自民
國一百零八年三月十四日起至清償日止，按週年利率百分之五計
算之利息。
被告應給付原告昌隆精密機械有限公司新臺幣參佰陸拾陸萬陸仟
陸佰陸拾柒元，及自民國一百零八年三月十四日起至清償日止，
按週年利率百分之五計算之利息。
原告昌隆精密機械有限公司其餘之訴駁回。
訴訟費用由被告負擔百分之九十三，餘由原告昌隆精密機械有限
公司負擔。
本判決第一項於原告永協昌機械有限公司以新臺幣貳拾玖萬肆仟
元為被告供擔保後得假執行，但被告如以新臺幣捌拾捌萬元為原
告永協昌機械有限公司供擔保，得免為假執行。
本判決第二項於原告昌隆精密機械有限公司以新臺幣壹佰貳拾貳
萬參仟元為被告供擔保後得假執行，但被告如以新臺幣參佰陸拾
陸萬陸仟陸佰陸拾柒元為原告昌隆精密機械有限公司供擔保，得
免為假執行。
原告昌隆精密機械有限公司其餘假執行之聲請駁回。 
    事實及理由
壹、程序事項：
    按訴狀送達後，原告不得將原訴變更或追加他訴，但擴張或
    減縮應受判決事項之聲明、不甚礙被告之防禦及訴訟之終結
    者，不在此限，民事訴訟法第255條第1項第3款、第7款定有
    明文。查原告永協昌機械有限公司(下稱永協昌公司)起訴依
    民法第184條第1項前段、後段、第2項、第179條、第767條
    、第597條、第226條規定，而先位聲明：被告應將型號LG-1
    000-S/NO 23807、LG-1000-S/NO 23808之立式加工中心機各
    1台（下稱永協昌機器）返還予原告永協昌公司；備位聲明
    ：被告應給付原告永協昌公司新臺幣（下同）353萬元本息
    ；嗣於本院審理中捨棄民法第184條第1項前段及第2項以外
    請求權及撤回先位之訴，追加先位請求權：買賣契約關係，
    並變更備位聲明為：被告應給付原告永協昌公司88萬元本息
    （見本院卷第55-56、134頁），追加請求權所引證據原存在
    刑事案卷，且於本院第二次準備程序即提出，不甚妨礙被告
    防禦及訴訟終結，變更備位聲明核屬減縮應受判決事項之聲
    明，揆諸前開說明，均應予准許。
貳、實體事項：
一、原告主張：被告與訴外人王忠仁於民國（下同）106年為爭
    取廠商訂單，協議各自提供立式加工中心機對外承接金屬零
    件加工訂單，由被告提供2台機器，王忠仁提供原告永協昌
    公司所有之永協昌機器、原告昌隆公司所有之昌隆機器，放
    置被告租用之新北市○○區○○街00巷0弄0號廠房（下稱系爭廠
    房），由被告負責業務之執行。被告嗣向原告永協昌公司以
    397萬元價金買受永協昌機器，惟尚有價金88萬元未付，應
    依買賣契約如數給付，如認買賣關係存在王忠仁與被告間，
    王忠仁業將其對被告之買賣價金債權讓與原告永協昌公司，
    原告永協昌公司亦得請求。如認被告並未買受永協昌機器，
    然被告於106年12月底擅自處分永協昌、昌隆機器，均侵害
    原告所有權，原告永協昌公司仍得依侵權行為規定請求賠償
    88萬元，原告昌隆公司得先位請求交還昌隆機器予原告昌隆
    公司，如返還不能，則備位請求應賠償400萬元。原告永協
    昌公司爰先位依買賣關係、備位依民法第184條第1項前段、
    第2項規定；原告昌隆公司爰先位依民法第184條第1項前段
    、第2項、第767條規定請求擇一為勝訴判決，備位依民法第
    184條第1項前段、第2項規定請求擇一為勝訴判決。聲明：㈠
    被告應給付原告永協昌公司88萬元，及自起訴狀繕本送達翌
    日起至清償日止，按週年利率5％計算之利息。㈡先位：被告
    應將昌隆機器返還予原告昌隆公司。備位：被告應給付原告
    昌隆公司400萬元，及自起訴狀繕本送達翌日起至清償日止
    ，按週年利率5％計算之利息。㈢願供擔保請准宣告假執行。
二、被告則以：伊與王忠仁合夥，由伊提供立式加工中心機LG-5
    00機型2台、王忠仁提供永協昌、昌隆機器計4台，以衛鑫聯
    合企業有限公司（下稱衛鑫公司）名義對外經營金屬零件加
    工事業，永協昌、昌隆機器均屬合夥財產，其中永協昌機器
    後雖由衛鑫公司向王忠仁買受，但原告與伊均非契約當事人
    ，原告自不得請求伊給付價金。昌隆機器係由原告永協昌公
    司向協鴻公司買入後出售予中租迪和股份有限公司，再由其
    出租予原告昌隆公司，原告昌隆公司非所有權人，現昌隆機
    器不知去向，亦經判決沒收由檢察官簽發指揮書等待執行，
    其無從回復原狀而將之交付予原告昌隆公司，且計算金錢賠
    償實應考量折舊等語，資為抗辯。並聲明：㈠原告之訴及假
    執行聲請均駁回。㈡如受不利判決，願供擔保請准宣告免為
    假執行。
三、原告永協昌公司主張其以353萬元向協鴻公司買入永協昌機
    器，及被告曾開立票據號碼0000000、0000000、面額各44萬
    元支票2紙（下稱系爭支票），系爭支票乃用以支付購買永
    協昌機器之尾款，然經提示退票；原告昌隆公司主張昌隆機
    器由中租迪和股份有限公司買入後，以融資性租賃方式，出
    租予其，其於108年6月4日清償完畢；及被告因侵占昌隆機
    器，犯業務侵占罪，為本院刑事庭以107年度上易字第2565
    號判決有期徒刑6月確定各節，均為被告不爭（見本院卷第1
    39、181頁），並有買賣合約書、統一發票及協鴻公司清償
    證明、系爭支票影本2紙及退票理由單、融資性租賃契約書
    及中租迪和公司清償證明書、本院刑事判決可證（見本院卷
    第7-17、63-75、87-89頁），均信為可採。
四、原告永協昌公司主張被告向其買受永協昌機器，尚有價金88
    萬元未付，縱否，被告於106年12月底侵占永協昌機器，亦
    應賠償88萬元；原告昌隆公司主張被告於106年12月底侵占
    昌隆機器，應返還，如返還不能，應賠償400萬元，均為被
    告否認，並以前情置辯。兩造爭點為：㈠原告永協昌公司與
    被告間是否成立買賣契約？㈡原告永協昌公司先位依買賣契
    約，備位依民法第184條第1項前段或第2項規定，請求被告
    給付88萬元，有無理由？㈢原告昌隆公司是否為昌隆機器所
    有權人？㈣原告昌隆公司先位依民法第767條或第184條第1項
    前段、第2項規定，請求被告返還昌隆機器，有無理由？備
    位依民法第184條第1項前段、第2項規定，請求被告給付400
    萬元，有無理由？茲分述如下：
  ㈠原告永協昌公司與被告間是否成立買賣契約？
  ⒈原告永協昌公司主張被告向其買受永協昌機器，被告則抗辯
    永協昌機器出賣人為王忠仁，買受人為其與王忠仁之合夥事
    業衛鑫公司等語。
  ⒉經查，王忠仁於本院刑事案件審理中證述：被告於106年11月
    中表明要以原告永協昌公司向協鴻公司購買永協昌機器之價
    格，向原告永協昌公司購買並開立支票分期支付，一開始被
    告開的票有兌現約1、200萬元，之後就都沒有兌現等語，有
    本院107年度上易字第2656號判決可證（見本院卷第15頁）
    ，原告永協昌公司主張被告向其買受永協昌機器等語，堪可
    採信。又被告於臺灣新北地方法院（下稱新北院）刑事案件
    審理中，陳述：「在今年2月以前，我還有付兩台機器的票
    款給王忠仁，因為王忠仁說公司沒有賺錢，且機器是我們在
    使用，所以就請我們將王忠仁提供的兩台機器買回，我總共
    給付王忠仁大約2、300萬元…」、「…我實際付款的金額有票
    據…」等語，有新北院107年度自字第9號107年5月21日準備
    程序筆錄可證（見本院卷第158-159頁）；其於本院刑事案
    件委任之辯護人亦以下列情詞為其辯護：「…因為王忠仁想
    要退夥，退夥時就把機器賣斷給被告，被告就付了200萬元
    現金…當然還有兩張票…兩張都是44萬元，這兩張自訴人也提
    出來了，只是說跳票，不管跳票或不跳票，被告將機器買斷
    了」等語，有本院107年度上易字第2565號108年5月9日審判
    程序筆錄足證（見本院卷第119頁）；其並於本院刑事案件
    審理中，以刑事辯護意旨狀表示：被告於106年11月3日向王
    忠仁買受機器等語（見本院卷第108頁）。足認被告前已於
    刑事案件審理中承認其為永協昌機器買受人，其於本件抗辯
    買受人為衛鑫公司云云，不足為採；至其抗辯系爭機器由王
    忠仁出售一事，則與前述王忠仁證述情節不符，而不可採。
    是以，原告永協昌公司主張其與被告就永協昌機器成立買賣
    契約等語，信屬有據。
  ㈡原告永協昌公司先位依買賣契約，備位依民法第184條第1項
    前段或第2項規定，請求被告給付88萬元，有無理由？
    按民法第367條規定：「買受人對於出賣人，有交付約定價
    金及受領標的物之義務」。經查，原告永協昌公司與被告就
    永協昌機器成立買賣契約，前已論及，原告永協昌公司主張
    價金尚有88萬元未付，亦為被告所不爭執，原告永協昌公司
    自得依買賣契約請求被告如數給付，此既有理由，原告永協
    昌公司備位依民法第184條第1項前段、第2項請求是否有理
    由，即無庸審酌。
  ㈢原告昌隆公司是否為昌隆機器所有權人？
    經查，原告昌隆公司經王忠仁邀約而將昌隆機器存放在被告
    承租之系爭廠房，被告因於106年12月31日將昌隆機器自該
    處搬離以供其債權人抵償債務，為本院刑事庭以107年度上
    易字第2565號判決犯業務侵占罪確定一事，有該刑事判決在
    卷可稽（見本院卷第7-8頁）。且昌隆機器係由中租迪和公
    司於106年8月25日以400萬元向原告永協昌公司購入，並以
    融資性租賃之方式，出租予原告昌隆公司乙節，為兩造不爭
    ；依原告昌隆公司與中租迪和公司間融資性租賃契約約定，
    租賃期間為106年8月25日至111年8月25日，原告昌隆公司給
    付租金完畢時，中租迪和公司同意將昌隆機器所有權無償移
    轉予原告昌隆公司（見107年度自字第9號卷第67-69頁、本
    院卷第87頁），原告昌隆公司則於108年6月4日清償完畢，
    亦有清償證明書可證（見本院卷第89頁）。而按，民法第76
    1條第3項規定：「讓與動產物權，如其動產由第三人占有時
    ，讓與人得以對於第三人之返還請求權，讓與於受讓人，以
    代交付」。堪認，原告昌隆公司於108年6月4日以前，對昌
    隆機器無所有權，僅依融資性租賃契約約定得占有、使用昌
    隆機器，而原告昌隆公司雖因昌隆機器於106年12月31日為
    被告侵占交付其債權人抵債而失其占有，但原告昌隆公司於
    108年6月4日給付租金完畢後，應已由中租迪和公司以讓與
    其對第三人之返還請求權方式，以代交付，而取得對昌隆機
    器之所有權。
  ㈣原告昌隆公司先位依民法第767條或第184條第1項前段、第2
    項規定，請求被告返還昌隆機器，有無理由？備位依民法第
    184條第1項前段、第2項規定，請求被告給付400萬元，有無
    理由？
  ⒈先位部分：
  ⑴按民法第767條第1項前段規定：所有人對於無權占有或侵奪
    其所有物者，得請求返還之。查被告於106年12月31日即侵
    占昌隆機器將之交付其債權人抵債，斯時原告昌隆公司僅有
    占有、使用權，別無所有權，前已論及，被告於106年12月3
    1日尚無從侵奪原告昌隆公司所有物。又原告昌隆公司於108
    年6月4日取得昌隆機器所有權，固如前述，但原告昌隆公司
    並未提出其他證據證明昌隆機器於108年6月4日迄今仍由被
    告占有，其既不能證明此節，所述被告無權占有其所有物云
    云，自乏無據。從而，原告昌隆公司主張被告應依民法第76
    7條規定返還昌隆機器，不足為採。
  ⑵按違反保護他人之法律，致生損害於他人者，負賠償責任。
    民法第184條第2項前段定有明文。刑法第336條第2項業務侵
    占罪乃保護個人法益之法律規定，自屬保護他人之法律。經
    查，本件被告因侵占昌隆機器而犯業務侵占罪確定，前經論
    及，是原告昌隆公司主張被告違反保護他人之法律，應依民
    法第184條第2項規定負損害賠償責任，自屬有據。惟按，負
    損害賠償責任者，除法律另有規定或契約另有訂定外，應回
    復他方損害發生前之原狀。不能回復原狀或回復顯有重大困
    難者，應以金錢賠償其損害。為民法第213條第1項、第215
    條所明定。原告昌隆公司將昌隆機器放置系爭廠房，而於10
    6年12月31日為被告侵占，乃係使用權遭侵奪；其雖主張被
    告應回復原狀即返還昌隆機器。但被告陳述：昌隆機器應該
    被我的債權人取走，現在已經找不到等語（見本院卷第181
    頁）；且昌隆機器為本院刑事庭以107年度上易字第2565號
    刑事判決沒收，該刑事判決亦認定被告將昌隆機器交其債權
    人抵債（見本院卷第7-8頁）；而依本院刑事庭108年度聲字
    第2999號裁定記載（見本院卷第141-143頁），臺灣新北地
    方檢察署檢察官通知被告於108年8月15日執行時，乃以追徵
    價額之方式執行沒收部分，是被告抗辯無從給付昌隆機器予
    原告昌隆公司，回復不能等語，堪可採信。揆諸前開說明，
    原告昌隆公司請求交付昌隆機器，應無理由。
  ⒉備位部分：
  ⑴原告昌隆公司主張被告應賠償400萬元之損害，被告則抗辯原
    告昌隆公司請求時，昌隆機器因折舊故，已無400萬元之價
    值等語。
  ⑵按損害賠償之目的，在於填補所生之損害，其應回復者，並
    非「原來狀態」，而係「應有狀態」，應將損害事故發生後
    之變動狀況考慮在內，故因給付不能而生之損害賠償，其金
    額應以債務人應為給付之時，即債權人請求時為準，亦非以
    給付不能情事發生時之價格或債務人所受之利益而定（最高
    法院92年度台上字第1351號判決參照）。
  ⑶經查，中租迪和公司與原告昌隆公司間融資性租賃契約第7條
    約定：租賃物之任何部分，因遺失、被竊、毀壞、損害致無
    法修復或永久喪失其使用價值，或被沒收、沒入、扣押、公
    用徵收，並因而發生減損或喪失權利時，全部由承租人負擔
    。承租人依本契約約定應給付之各項給付，不因租賃物有前
    述原因而減輕或免除（見新北院107年度自字第9號卷第67頁
    ）。可見昌隆機器遭被告侵占而無法取回之損害，即昌隆機
    器價值之損害，依約定由原告昌隆公司負擔，原告昌隆公司
    仍需依約給付中租迪和公司租金。而原告昌隆公司於108年6
    月4日清償完畢而取得昌隆機器所有權等情，前已述及。則
    原告昌隆公司就被告於106年12月31日侵占昌隆機器當時雖
    係使用權受侵害，但其於請求交付昌隆機器不能時，所受之
    損害應已為昌隆機器之價值，揆諸前開說明，原告昌隆公司
    應得請求被告給付以請求時昌隆機器價值計算之金錢賠償。
  ⑷兩造於107年5月7日在新北院調解，原告昌隆公司即要求被告
    歸還昌隆機器或賠償金錢，並於當日在新北院刑事案件行準
    備程序時表明「希望被告返還機台」等語（見新北院107年
    度自字第7號卷第120頁），堪認原告昌隆公司於107年5月7
    日已請求被告賠償損害。又原告永協昌公司於106年6月27日
    向協鴻公司訂購昌隆機器，約定106年8月28日前交貨，後中
    租迪和公司於106年8月25日以400萬元向原告永協昌公司購
    入乙節，前者買賣合約書可證（見本院卷第77頁），後者則
    前經認定；可見昌隆機器於106年8月25日市價為400萬元。
    而原告昌隆公司主張昌隆機器係用以製造金屬加工零件，為
    被告所未爭執，依行政院所頒固定資產耐用年數表及固定資
    產折舊率表，金屬製品製造設備【其他】之耐用年數為8年
    ，依平均法計算其折舊結果（即以固定資產成本減除殘價後
    之餘額，按固定資產耐用年數表規定之耐用年數平均分攤，
    計算折舊額），每年折舊率為8分之1 。則以前述認定，並
    參酌營利事業所得稅查核準則第95條第6項規定「固定資產
    提列折舊採用定率遞減法者，以1年為計算單位，其使用期
    間未滿1年者，按實際使用之月數相當於全年之比例計算之
    ，不滿1月者，以1月計」，可認昌隆機器迄至107年5月7日
    止之使用期間為9月，則昌隆機器扣除折舊後之價值估定為3
    ,666,667元【計算方式：1.殘價＝取得成本÷( 耐用年數＋1)
    即4,000,000÷(8+1)≒444,444（小數點以下四捨五入）；2.
    折舊額 ＝(取得成本－殘價)×1/（耐用年數）×（使用年數）
    即(4,000,000－444,444) ×1/8×（0+9/12）≒333,333（小數
    點以下四捨五入）；3.扣除折舊後價值＝（新品取得成本－折
    舊額）即4,000,000－333,333＝3,666,667】。是原告昌隆公
    司得依民法第184條第2項規定，請求被告給付3,666,667元
    。
五、綜上，原告永協昌公司先位依買賣契約請求被告給付88萬元
    ，及自起訴狀繕本送達翌日即108年3月14日（送達證書見附
    民卷第7頁）至清償日止，按週年利率5％計算之利息，為有
    理由，應予准許。原告昌隆公司先位依民法第767條、第184
    條第1項前段、第2項規定請求被告給付昌隆機器，為無理由
    ，不應准許；備位依民法第184條第2項前段，請求被告給付
    3,666,667元，及自起訴狀繕本送達翌日即108年3月14日至
    清償日止，按週年利率5％計算之利息，為有理由，應予准許
    ，逾此部分，為無理由，不應准許。兩造各自陳明願供擔保
    為假執行或免予假執行，爰依民事訴訟法第390條第2項、第
    392條第2項規定各為供擔保得假執行、免予假執行之諭知。
    至原告敗訴部分，其假執行之聲請失所附麗，併應駁回。
六、本件事證已臻明確，兩造其餘之攻擊或防禦方法及所用之證
    據，經本院斟酌後，認為均不足以影響本判決之結果，爰不
    逐一論列，附此敘明。
七、據上論結，本件原告永協昌公司之訴為有理由，原告昌隆公
    司之訴為一部有理由，一部無理由。依民事訴訟法第79條、
    第390條第2項、第392條第2項，判決如主文。
中　　華　　民　　國　　109 　年　　4 　　月　　21　　日
                  民事第十五庭
                        審判長法  官  方彬彬
                              法  官  李慈惠
                              法  官  趙雪瑛
正本係照原本作成。
原告不得上訴。
被告如不服本判決，應於收受送達後20日內向本院提出上訴書狀
，其未表明上訴理由者，應於提出上訴後20日內向本院補提理由
書狀（均須按他造當事人之人數附繕本）上訴時應提出委任律師
或具有律師資格之人之委任狀；委任有律師資格者，另應附具律
師資格證書及釋明委任人與受任人有民事訴訟法第466條之1第1
項但書或第2項（詳附註）所定關係之釋明文書影本。如委任律
師提起上訴者，應一併繳納上訴審裁判費。
中　　華　　民　　國　　109 　年　　4 　　月　　21　　日
　　　　　　　　　　　　　    書記官  郭晋良
附註：
民事訴訟法第466條之1（第1項、第2項）：
對於第二審判決上訴，上訴人應委任律師為訴訟代理人。但上訴
人或其法定代理人具有律師資格者，不在此限。
上訴人之配偶、三親等內之血親、二親等內之姻親，或上訴人為
法人、中央或地方機關時，其所屬專任人員具有律師資格並經法
院認為適當者，亦得為第三審訴訟代理人。